【裁判字號】    89,訴,1772
【裁判日期】    900228
【裁判案由】    返還借款等
【裁判全文】
臺灣板橋地方法院民事判決  八十九年度訴字第一七七二號
    原      告    甲○○
    被      告    乙○○
    訴訟代理人    曹運蘭律師
    複  代理人    丙○○      .
右當事人間請求返還借款等事件，本院判決如左：
    主    文
原告之訴及其假執行之聲請均駁回。
訴訟費用由原告負擔。
    事    實
甲、原告方面：
  一、聲明：
    １被告應給付原告新台幣（下同）一百五十四萬二千零五十五元，其中七十四萬
      二千零五十五元部分，自民國八十八年八月十三日起至清償日止按年息百分之
      九‧九九計算之利息及按利率之兩成計算之違約金。
    ２願供擔保請准宣告假執行。
  二、陳述：
    １原告於民國八十四年一月十六日與被告訂定不動產買賣契約，將原告所有坐落
      台北縣樹林鎮○○路一一四巷四十九號四樓之房屋及基地所有權移轉登記予被
      告，並約定上開不動產所設定之抵押債務，本以原告為債務人兼義務人，改成
      原告為債務人，被告為義務人，由被告負責清償貸款。詎被告自八十七年九月
      二十三日起開始欠款，債權人台新國際商業銀行（以下簡稱台新銀行）遂聲請
      本院拍賣被告所有上開房地，分配拍賣價金受償一百四十五萬一千三百四十八
      元，尚不足債權額七十四萬二千零五十五元，台新銀行乃對原告提起民事訴訟
      ，請求原告返還上開不足債權額及利息、違約金，並經台北地方法院判決原告
      應如數給付。惟原告僅係一工廠作業員，實無力償還該筆債務，為此本於不當
      得利之規定，請求被告償還七十四萬二千零五十五元，及自八十八年八月十三
      日起至清償日止按年息百分之九‧九九計算之利息及按利率兩成計算之違約金
      。
    ２被告拒絕繳納貸款，致原告於財團法人金融聯合徵信中心之信用記錄被列為呆
      帳，五年內無法向任何金融機構申請貸款，被告顯係利用原告之無知，承擔貸
      款後又故意不繳，不法侵害原告之信用，為此本於侵權行為法則，依民法第一
      百九十五條之規定請求被告賠償慰撫金八十萬元。
    ３對被告抗辯之陳述：關於被告與訴外人袁雅珠有無約定剩餘貸款轉由袁雅珠承
      擔乙事，伊不知情。
  三、證據：提出不動產賣賣契約書、本院民事執行處通知、臺灣台北地方法院八十
      八年度訴字第四五九七號民事判決、財團法人金融聯合徵信中心之信用記錄等
      件（均影本）為證。
乙、被告方面：
  一、聲明：
    １原告之訴駁回。
    ２如受不利之判決，願供擔保請准宣告免為假執行。
  二、陳述：被告向原告購屋後，均按期付款，惟至八十七年九月間因被告無收入，
      才無力繳款，被告並無損害原告信用之故意，被告經原告之介紹，已將上開房
      地售予袁雅珠，被告與袁亞珠約定言明爾後由袁雅珠繳納剩餘貸款，此為原告
      知情，原告自應向袁雅珠求償。
  三、證據：請求向台北縣樹林地政事務所調取本件房地所有權移轉登記予袁雅珠之
      申請資料。
    理    由
一、本件原告主張其於八十四年一月十六日與被告訂定不動產買賣契約，將原告所有
    坐落台北縣樹林鎮○○路一一四巷四十九號四樓之房屋及基地所有權移轉登記予
    被告，上開不動產所設定之抵押債務，本以原告為債務人兼義務人，改成原告為
    債務人，被告為義務人，由被告負責清償貸款，詎被告自八十七年九月二十三日
    起欠款，經債權人台新銀行聲請本院拍賣上開房地，分配拍賣價金受償一百四十
    五萬一千三百四十八元，尚不足七十四萬二千零五十五元，台新銀行乃對原告提
    起民事訴訟，請求原告返還上開不足債權額及利息、違約金，並經台北地方法院
    判決原告應如數給付等情，業據原告提出不動產賣賣契約書、本院民事執行處通
    知、臺灣台北地方法院八十八年度訴字第四五九七號民事判決（均影本）為證，
    且為被告所不爭執，此部分應可信為真實。
二、按依不當得利之規定請求返還利益，以無法律上之原因而受利益，致他人受損害
    為其要件，此觀諸民法第一百七十九條規定自明。惟查：本件被告向原告購買上
    開房地時，係約定原告仍為抵押債務之債務人，被告為抵押債務之義務人，即被
    告僅於抵押物之價值範圍內負清償責任，當抵押物變價所得之價值不能完全清償
    抵押債務時，被告就消費借貸契約不足額部分，不負代原告履行之義務，本件抵
    押權人台新銀行已先就被告所有之上開房地聲請查封拍賣，獲得部分受償，被告
    對債權人所負物之擔保責任已了，之後台新銀行本於消費借貸契約，對原告訴請
    清償不足部分，原告為債務人，依約本應負清償責任，自不得謂其給付是受有損
    害、被告受有利益，是原告本於不當得利之規定請求被告返還七十四萬二千零五
    十五元及利息、違約金，洵屬無據，應予駁回。
三、次按不法侵害他人之信用者，被害人雖非財產上之損害，亦得請求賠償相當之金
    額，固為民法第一百九十五條第一項所明定，然關於侵權行為損害賠償請求權之
    成立，主觀要件須舉證證明行為人有故意或過失。經查：本件被告未按時給付貸
    款，致原告於財團法人金融聯合徵信中心之信用記錄被列為呆帳，固使原告在貸
    款信用上受到損害，惟被告否認有不法侵害原告信用之故意，原告即應就此舉證
    證明，自不能僅以被告未按時繳納貸款之事實，遽認被告有侵權行為之故意，惟
    原告並未舉證以實其說，從而，原告主張被告故意不法侵害其信用，請求被告給
    付八十萬元之慰撫金，即屬無據，應予駁回。
四、原告之訴既經駁回，其假執行之聲請失所附麗，應一併駁回之。
五、本件事證已臻明確，兩造其餘攻擊防禦方法及請求調查證據，核與本件判決之結
    果無影響，毋庸一一論述及調查，附此敘明。
六、結論：原告之訴為無理由，依民事訴訟法第七十八條，判決如主文。
中      華      民      國    九十      年      二      月    二十八    日
                                  臺灣板橋地方法院民事第三庭
~B法  官  陳映如
右為正本係照原本作成。
如對本院判決上訴，須於判決送達後廿日內向本院提出上訴狀。
中      華      民      國    九十      年      二      月     十六     日
~B書記官  李淑貞


司法院資訊處製作；財團法人民間司法改革基金會備份。
